【裁判字號】    99,易,860
【裁判日期】    990518
【裁判案由】    詐欺
【裁判全文】
臺灣臺中地方法院刑事判決               99年度易字第860號
公  訴  人  臺灣臺中地方法院檢察署檢察官
被      告  丙○○
上列被告因詐欺案件，經檢察官提起公訴（99年度偵字第3702號）
，本院判決如下：
    主    文
丙○○幫助意圖為自己不法之所有，以詐術使人將本人之物交付
，處有期徒刑參月，如易科罰金，以新臺幣壹仟元折算壹日。
    犯 罪 事 實
一、丙○○明知金融機構帳戶存摺、提款卡，在交易上係具有重
    要憑信之文件，且具有屬人性，其可預見他人使用其所有之
    銀行存摺、提款卡，可能用於詐欺取財等一般財產犯罪供被
    害人匯款再予提領之用，其提供帳戶雖無引發他人萌生犯罪
    之確信，但仍基於縱若有人持以犯罪，亦無違反其本意之幫
    助他人詐欺取財不確定犯意，於98年12月8日11時26分38秒
    起至99年1月3日間之某時分，在不詳地點，以不詳方式將其
    所有之臺灣土地銀行太平分行帳號000000000000000號帳戶
    存摺、提款卡及密碼，交付予真實姓名、年籍不詳之成年詐
    欺集團成員，幫助該詐欺集團為詐欺取財犯行時，作為存、
    匯款及提款帳戶使用，任由他人藉以遂行詐欺取財犯行。該
    詐騙集團收受前開提款卡及密碼後，隨即基於詐欺取財之犯
    意，先於民國於99年1月3日22時（起訴書誤載為1月4日某時
    許），撥打電話向甲○○詐稱其向奇摩拍賣網站購物，因作
    業疏失，將導致付款有誤云云，致使甲○○陷於錯誤，而於
    同日23時2分許及23時39分許，分別將新臺幣（下同）
    29,988 元及23,000元存入丙○○之上開臺灣土地銀行太平
    分行帳戶內；再於99年1月4日13時許，撥打電話向乙○○詐
    稱伊的銀行帳戶涉及洗錢，需繳控管金云云，致使乙○○陷
    於錯誤，而於同日15時許，將10萬元存入丙○○之上開臺灣
    土地銀行太平分行帳戶內。嗣乙○○、甲○○察覺有異，報
    警處理始查悉上情。
二、案經乙○○、甲○○訴由臺中縣警察局太平分局移送臺灣臺
    中地方法院檢察署檢察官偵查起訴。
    理       由
一、按被告以外之人於審判外之陳述，雖不符刑事訴訟法第159
    條之1至第159條之4之規定，然經當事人於審判程序同意作
    為證據，法院審酌該言詞陳述作成時之情況，認為適當者，
    亦得為證據；當事人、代理人或辯護人於法院調查證據時，
    知有刑事訴訟法第159條第1項不得為證據之情形，而未於言
    詞辯論終結前聲明異議者，視為有前項之同意，刑事訴訟法
    第159條之5定有明文。查告訴人乙○○、甲○○於審判外之
    陳述，固屬傳聞證據，惟被告就前開審判外之陳述，於原審
    及本院審理中均不爭執其證據能力，亦未曾於言詞辯論終結
    前聲明異議，本院審酌上開陳述作成時之情況，並無違法取
    證之瑕疵，認以之作為證據為適當，揆諸上開規定，上開證
    人於審判外之陳述有證據能力。
二、訊據被告丙○○矢口否認上開犯罪事實，並辯稱伊是遺失存
    摺、提款卡，伊把東西都放在機車置物箱內，伊去銀行提款
    ，因無法提款，經查詢才知道帳戶被凍結云云。經查：
  (一)告訴人乙○○、甲○○等人如何遭不詳之人以前述方式誆稱
    必須匯款至指定帳戶，因而陷於錯誤，分別於上揭時間匯款
    至被告前開金融帳戶之事實，業據告訴人乙○○、甲○○於
    司法警察詢問時陳述甚詳，復有被告丙○○於臺灣土地銀行
    太平分行帳戶之客戶基本資料印鑑卡、身份證及健保卡影本
    各1份、告訴人提供之京城銀行匯款委託書、土地銀行自動
    櫃員機存戶交易明細表、郵政自動櫃員機交易明細表、被告
    之上開帳戶客戶往來明細查詢各1份等資料附卷可稽，足認
    被告所申設之上開帳戶，確遭不詳之人作為實施詐欺取財之
    用。
  (二)按金融帳戶存摺、提款卡，在交易上係具有重要憑信之文件
    ，且具有屬人性，此為公眾週知之事實，故存摺、提款卡均
    屬重要物件，衡情應無任意置放之理；惟被告卻對於其帳戶
    存摺及提款卡如何遺失一節，先於警詢中辯稱伊不清楚存摺
    、提款卡於何時如何不見的，伊都將存摺、提款卡隨身放在
    手提包內，而密碼寫在存簿內云云；惟於本院審理時則改詞
    辯稱：伊遺失存摺、提款卡，伊把東西都放在機車置物箱內
    云云。綜觀被告上揭陳述可知，其對自己至關重要之帳戶存
    摺及提款卡於何時地如何遺失一節，先後供述不一，已難遽
    信。又金融機構基於交易安全需要，欲使用提款卡領取款項
    者，須於金融機構所設置之自動櫃員機上依指令操作，並輸
    入正確密碼，方可順利領得款項，若非帳戶所有人同意、授
    權而告知提款卡密碼等情況，單純持有金融卡之人，欲任意
    輸入號碼，欲與正確之密碼相符而順利領取款項者，機率微
    乎其微；又依常情而論，稍有社會歷練、經驗之人，均知金
    融卡應與其存摺、密碼分別保存，或者將密碼牢記心中而不
    在任何物體上標示或載明密碼，以免徒增遭人盜領款項之危
    險，故一般人均有妥為保管以防止他人任意使用之認識，而
    被告係智識成熟之成年人，其並非至愚之輩，當無不知之理
    ，豈可能任令第三人輕易得知其提款卡密碼？被告竟又辯稱
    其將前開帳戶之提款卡密碼書寫在存摺內云云，實與常情有
    違，難以採信。
  (三)再查金融帳戶之存摺、金融卡遺失時，若失主及時至金融機
    構辦理掛失止付，從事詐欺之人將無法提領詐得金額，則詐
    欺集團若未徵得原帳戶所有人之同意即加以使用，其費盡心
    思所詐得金額亦有可能遭原帳戶所有人以掛失補發方式提領
    一空，而詐騙所得之金額動輒上萬元，遠高於購買或承租帳
    戶使用之低微代價，衡諸常情，從事詐欺之人自不致以遺失
    或竊得之帳戶作為詐騙被害人匯入款項之帳戶，而甘冒可能
    遭原帳戶所有人凍結帳戶補辦存摺資料領款，致無法提領之
    風險。因此，本案被告上開帳戶存摺、提款卡（含密碼）等
    物，若係遺失或遭竊而落入詐欺集團成員之手，詐欺集團為
    避免上述風險，當不致先後多次使用該帳戶行騙，應係被告
    將上開帳戶存摺、提款卡提供予不詳之成年人，並告知提款
    卡密碼，較符實情。
  (四)末查被告所有之前揭帳戶，被告於98年12月8日11時26分38
    秒自上開帳戶提領3006元，此經被告自承在卷（見本院卷宗
    第22頁），又被告提領該筆金額後，其存款餘額僅剩90元，
    至99年1月3日前均無任何交易紀錄，且於99年1月3日、4日
    交易多次，同日存入、匯入之款項於當日分次以金融卡提領
    現金，且幾近提領一空，此有被告上開帳戶客戶往來明細查
    詢資料在卷可稽（見警卷第16頁），足認被告前開帳戶之存
    摺、提款卡（含密碼），應係被告於98年12月8日11時26分
    38 秒提領3006元後迄99年1月3日告訴人甲○○遭詐騙前之
    某時，由被告以不詳方式提供交付予屬前開詐欺集團成員之
    不詳姓名成年人使用。
  (五)按刑法上之故意，可分為直接故意與不確定故意（間接故意
    ），所謂「不確定故意」，係指行為人對於構成犯罪之事實
    ，預見其發生而其發生並不違背其本意者，刑法第13條第2
    項定有明文，又衡諸常情，一般國人向金融機構開設帳戶，
    並無任何法令限制，若係正當用途，大可光明正大，自行申
    請供己使用，何須要求他人提供？苟非意在將該金融機構存
    款帳戶作為犯罪之不法目的或掩飾真實身分，實無蒐集他人
    銀行存摺或提款卡之必要。被告係成年且智力成熟之人，對
    於他人利用上開存摺、金融卡、密碼作為犯詐欺取財罪之出
    入帳戶等情，應能預見其發生，且對該人實際利用前開帳戶
    作為詐欺取財使用結果之發生，亦不違背其本意。被告有幫
    助上述不詳年籍姓名之人利用上開帳戶犯詐欺罪之不確定故
    意，允無疑義。
  (六)綜上所述，被告所辯，係事後卸責之詞，不足採信。本件事
    證明確，被告犯行堪予認定。
三、按刑法上之幫助犯，係對於犯罪與正犯有共同之認識，而以
    幫助之意思，對於正犯資以助力，而未參與實施犯罪之行為
    者而言（最高法院75年度臺上字第1509號、88年度臺上字第
    1270號判決意旨參照）。是如未參與實施犯罪構成要件之行
    為，且係出於幫助之意思提供助力，即屬幫助犯。查前揭真
    實姓名、年籍均不詳之詐欺集團成員於意圖為自己不法所有
    之犯意，以上述之方式，使上述被害人陷於錯誤，因而交付
    本人之財物，該不詳之成年人係犯刑法第339條第1項之詐欺
    取財罪。被告基於幫助詐欺之不確定故意，提供上開帳戶之
    存摺、提款卡、密碼作為匯款專戶，幫助其集團成員等不詳
    姓名年籍者共同詐取被害人之款項，核被告所為，係犯刑法
    第30條第1項前段、第339條第1項之幫助詐欺取財既遂罪。
    被告係以單一幫助行為侵害被害人乙○○、甲○○之財產法
    益，而觸犯數個罪名，為想像競合犯，應從一重之幫助詐欺
    取財罪論處。被告提供帳戶幫助他人犯詐欺取財罪，為從犯
    ，本院衡其犯罪情節較正犯為輕，依刑法第30條第2項規定
    ，按正犯之刑減輕之。至上揭詐欺集團成員等人，為前開詐
    欺取財犯行，有犯意聯絡及行為分擔，固均為共同正犯，惟
    幫助犯係從犯，從屬正犯而成立，並非實施正犯，當無「幫
    助共同」可言（司法院70廳刑一字第1104號函亦同此見解）
    ，附此敘明。爰審酌被告提供帳戶予他人非法使用，幫助詐
    騙者遂行詐財目的，同時使詐騙者得以隱匿其真實身份，並
    逍遙法外，致被害人遭受損失，求償無門，助長社會犯罪風
    氣，其行為殊屬不當，惟被告本身並未實際參與本件詐欺取
    財犯行，責難性較小，暨其素行、動機、智識程度、犯後態
    度等一切情狀，量處如主文所示之刑，並諭知易科罰金之折
    算標準。
據上論斷，應依刑事訴訟法第273條之1第1項、第299條第1項前
段，刑法第30條第1項前段、第2項，第55條、第339條第1項、第
41條第1項前段，刑法施行法第1條之1、第2項前段，判決如主文
。
本案經檢察官丁○○到庭執行職務。
中    華    民    國    99    年    5     月    18    日
            刑事第四庭    審判長法  官  鄭永玉
                                法  官  張恩賜
                                法  官  潘曉玫
以上正本證明與原本無異。
如不服本判決應於收受送達後10日內向本院提出上訴書狀，並應
敘述具體理由；其未敘述上訴理由者，應於上訴期間屆滿後20日
內向本院補提理由書（均須按他造當事人之人數附繕本）「切勿
逕送上級法院」。
                                書記官  蔡伸蔚
中    華    民    國    99    年    5     月    18    日
附錄論罪科刑法條：
中華民國刑法第339條第1項
（普通詐欺罪）
意圖為自己或第三人不法之所有，以詐術使人將本人或第三人之
物交付者，處 5 年以下有期徒刑、拘役或科或併科 1 千元以下
罰金。
以前項方法得財產上不法之利益或使第三人得之者，亦同。
前二項之未遂犯罰之。

司法院資訊處製作；財團法人民間司法改革基金會備份。
